臺灣高等法院臺中分院民事判決　九十二年度勞上易字第六○號
　　　上　訴　人　　甲○○
　　　　　　　　　　份有限公司
　　　法定代理人　　丙○○
　　　　　　　　　　乙○○
右當事人間請求給付退休金等事件，上訴人對於民國九十二年六月二十六日臺灣南投
地方法院九十二年度訴字第八號第一審判決提起上訴，並為變更之訴，本院於九十三
年三月九日言詞辯論終結，判決如下：
    主    文
上訴及變更之訴均駁回。
第二審及變更訴訟費用均由上訴人負擔。
    事實及理由
壹、程序方面：
　　訴狀送達後，原告不得將原訴變更或追加他訴；但被告同意者，或請求之基礎事
    實同一者，不在此限，民事訴訟法第二百五十五條第一項第二款定有明文。上訴
    人原起訴主張被上訴人於民國九十年九月二十六日以存證信函所為終止勞動契約
    並不合法，兩造之勞動契約仍合法存在，上開契約業經上訴人以本件起訴狀繕本
    之送達為向被上訴人表示自請退休之意思表示，爰請求被上訴人給付退休金及退
　　休前未給付之十一個月工資、預告工資扣除被上訴人已給付之資遣費後，合計新
　　臺幣（下同）一百三十萬五千五百六十四元等語。嗣於九十三年一月十五日在本
　　院變更聲明，主張兩造間之勞動契約因被上訴人所為終止契約之意思表示不合法
　　，仍繼續存在，爰請求被上訴人應給付自九十年九月二十八日起至九十二年十二
　　月二十八日止合計二十七個月之工資一百六十四萬九千一百三十三元本息（其中
　　自九十年九月二十八日起至九十二年一月十二日止工資請求部分為上訴範圍，自
　　九十二年一月十三日起訴狀繕本送達被上訴人日起至九十二年十二月二十八日止
　　之工資請求部分為變更之訴範圍）等語，核其請求之基礎事實均為兩造間之勞動
　　契約是否業經被上訴人合法終止一節，且上開變更業經被上訴人予以同意，自應
　　准許，先予明。
貳、實體方面：
一、上訴人主張：上訴人自六十六年九月二十日起即在被上訴人公司任職，至九十一
    年九月二十日即滿二十五年可自請退休，詎被上訴人於九十年九月二十四日透過
    主管向上訴人提議資遣事宜，經上訴人拒絕，同年月二十五日再由被上訴人人資
    處人員找上訴人說明資遣事宜並要求上訴人辦理離職，再經上訴人拒絕，嗣於同
    年月二十六日被上訴人人資處再要求上訴人辦理離職，上訴人拒絕並向總經理表
    示無法接受，嗣即接獲被上訴人於同年月二十六日寄發終止兩造勞動契約之存證
    信函，上訴人受此打擊，乃於同年月二十九日向主管請假三天，同年十月三日上
    班時，發現已遭被上訴人拒絕入廠，上訴人辦公桌及抽屜的物品亦被打包。被上
    訴人於上開存證信函係以「業務緊縮」為由將上訴人資遣，至九十一年十月十六
    日在南投縣政府勞資爭議協調會時始表示有「虧損」之事實，是被上訴人主張其
    係以「虧損」為由終止兩造之勞動契約並資遣上訴人，並不合法。再縱退步言，
    認被上訴人得以「虧損」為由終止兩造勞動契約，惟因被上訴人於九十年度列虧
    損一億六千萬元，係因因其發放獎金及年終獎金、員工紅利而導致虧損，違反被
    上訴人公司章程及勞動基準法第二十九條規定，且被上訴人以此為由解僱上訴人
    ，顯係以損害上訴人為主要目的，為「權利濫用」行為，並違反「誠信原則」，
    是其終止勞動契約亦不合法，爰請求確認兩造間之僱傭關係存在，被上訴人應給
    付上訴人自九十年九月二十八日起至九十二年十二月二十八日止，合計二十七個
    月之工資一百六十四萬九千一百三十三元本息等語。並上訴聲明：(一)原判決廢棄
    。(二)確認兩造間之僱傭關係於九十年九月二十八日以後繼續存在，被上訴人應給
    付上訴人一百六十四萬九千一百三十三元，及自判決日起至清償日止按年利率百
    分之五計算之利息。
二、被上訴人則以：上訴人原任職於被上訴人公司，擔任零件事業群工程支援部工業
    工程課之三級高級工程師，其業務內容為新進人員之教育訓練，於九十年間因被
    上訴人營業虧損達一億六千三百餘萬元，且受經濟不景氣影響，致被上訴人公司
    對於新進人員之招募減少，從而對於新進人員之教育訓練業務，亦隨之緊縮，因
    上述營業之虧損及教育訓練業務之緊縮，被上訴人乃依勞動基準法第十一條第二
    款之規定，終止兩造間勞動契約，雖被上訴人所為終止兩造勞動契約之意思表示
    ，未合於預告期間之規定，然被上訴人業依勞動基準法第十六條第三項規定發給
    上訴人預告期間三十日之工資計六萬一千零七十九元，是被上訴人依勞動基準法
    第十一條規定所為終止之意思表示，仍生消滅兩造僱傭關係之效果，上訴人請求
    確認兩造間之僱傭關係，即屬無據。退步言之，若謂兩造間之僱傭關係未經合法
    終止，上訴人仍得請求薪資，惟因被上訴人於九十年九月二十八日資遣上訴人時
    ，已給付上訴人資遣費一百七十四萬八千三百八十六元及預告期間工資六萬一千
    零七十九元，合計一百八十萬九千四百六十五元，被上訴人亦得主張抵銷之。況
    上訴人亦已於起訴時以本件起訴狀繕本之送達表示自請退休之意思表示，則自送
    達被上訴人之日即九十二年一月十三日起，兩造間之僱傭關係亦不存在，被上訴
    人自無給付薪資之義務等語，資為抗辯。並答辯聲明：上訴駁回。
三、經查，上訴人自六十六年九月二十日起即在被上訴人公司任職，被上訴人於同年
    九月二十六日以存證信函向上訴人為終止勞動契約之意思表示，上訴人於同年月
    二十八日收受該存證信函，被上訴人已給付上訴人資遣費一百七十四萬八千三百
    八十六元及預告工資六萬一千零七十九元，兩造曾於九十一年十月十六日經南投
    縣政府勞資爭議調解委員會調解未達成協議，及上訴人嗣以本件起訴狀繕本之送
    達為向被上訴人自請退休之意思表示等情，為兩造所不爭，並有九十年九月二十
    六日台中郵局第七一七五號存證信函及掛號郵件收件回執、資遣費計算明細表、
    南投縣政府勞資爭議調解紀錄、南投縣政府九十一年十一月八日府社勞字第
    09101928000號函、環隆電氣股份有限公司九十一年十月三十一日環電人資字第
    九一一０三一號函各一份（均為影本）在卷可稽，堪信為真。惟因上訴人主張被
    上訴人上開終止勞動契約之意思表示不合法，不生終止效力，兩造間之勞動契約
    尚存在，並請求確認兩造間之僱傭關係存在，及請求被上訴人給付薪資，是本件
    所應審究者為被上訴人前開終止是否合法﹖兩造間之僱傭關係是否存在﹖經查：
(一)、按雇主有虧損或業務緊縮時，得預告勞工終止勞動契約，又「雇主依第十一條或
    第十三條但書規定終止勞動契約者，其預告期間依左列各款之規定：一、繼續工
    作三個月以上一年未滿者，於十日前預告之。二、繼續工作一年以上三年未滿者
    ，於二十日前預告之。三、繼續工作三年以上者，於三十日前預告之。…雇主未
    依第一項規定期間預告而終止契約者，應給付預告期間之工資」，勞動基準法第
    十一條第二款、第十六條第一項第三款、第三項分別定有明文。經查，本件上訴
    人於九十年之稅後虧損一億六千三百一十二萬六千元，經被上訴人公司九十一年
    股東常會承認，並經負責被上訴人公司簽證業務之勤業會計師事務所會計師丁○
    ○在本院結證屬實，且有經丁○○及同上會計師事務所之會計師成德潤簽證之簡
    明資產負債表、簡明損益表及資產負債表、損益表、被上訴人九十一年五月二十
    一日九十一年度股東常會會議紀錄等件附卷可憑；另被上訴人公司於九十年間僱
    傭投保之人數分別為一月份三千五百零六人、二月份三千四百三十人、三月份三
    千三百三十五人、四月份三千二百七十四人、五月份三千一百八十人、六月份三
    千一百四十一人、七月份三千零九十八人、八月份三千零五十一人、九月份三千
    零二十三人、十月份二千九百七十人、十一月份二千九百四十四人、十二月份二
    千八百七十六人等情，有勞工保險局九十二年九月四日保承工字第09210321630
    號函及所附被上訴人公司保險費繳款單明細表等件在本院卷可稽（見本院卷(一)第
    六五、八九－九八頁），被上訴人於九十年間僱傭之人數確實逐月遞減，是其以
    公司於九十年間有虧損及業務緊縮等情，自堪採信，揆諸前開法條規定，被上訴
    人自得以虧損或業務緊縮為由終止兩造間之勞動契約。再查，被上訴人業於前開
    存證信函中明終止兩造勞動契約之事由為：「．．．公司因遭逢世界性不景氣
    狀況，今年初以來業務緊縮，為使公司繼續生存，顧全大部份員工工作權益，因
    而出於無奈，不得不決定縮減人事。本公司因而於九十年九月二十四日告知　台
    端將於九十年九月二十六日終止　貴我間勞動契約，並以勞動基準法規定之辦法
    計算資遣費。．．．」等語，雖該函中未明確記載公司「虧損」兩字，而係以「
    公司因遭逢世界性不景氣狀況」等語代替，為已足以為一般人明白其意義，退步
    言之，縱認該用語較不明確，認被上訴人以「虧損」為由終止契約因未明確表示
    終止事由而有不合法情事，惟因被上訴人在上開存證信函中亦已明確表示以「業
    務緊縮」原因終止兩造間之勞動契約，揆諸前開法條規定，兩造間之勞動契約亦
    因之而終止。再被上訴人終止兩造間之勞動契約，雖未依勞動基準法第十一條及
    第十六條第一項第三款規定於三十日前預告之即逕為終止，惟被上訴人公司已依
    法支付上訴人一個月相當於預告期間之工資六萬一千零七十九元，已如前述，是
    被上訴人未經預告終止兩造間之勞動契約並不影響其終止之效力，併予明認。
    上訴人主張被上訴人在上開存證信函中係以「業務緊縮」為由終止兩造之勞動契
    約，並未明係以「虧損」為終止事由，兩造間之勞動契約並未經合法終止等語
    ，自無可採。
(二)、上訴人主張縱認被上訴人得以「虧損」為由終止兩造勞動契約，惟該「虧損」係
    由被上訴人發放績效金及年終獎金、員工紅利而導致虧損，違反勞動基準法第
    二十九條之規定，被上訴人只要一次不發績效獎金、年終獎金、其他獎金等，即
    可多年不必裁員，被上訴人裁員乃非充分且非必要，應依循調整薪資、辦理教育
    訓練等方式以避免裁減員工，且裁員乃重大事件，被上訴人既為公司，制度若屬
    健全，決策前應備有周詳之計劃書資為依據等等，是被上訴人所為已違反就業服
    務法第二十三條之規定、大量解僱勞工保護法，是被上訴人終止本件勞動契約為
    不合法云云。惟查：
　(1)被上訴人於九十年一月至九月間之損失額為三億六千四百十六萬元一節，有被上
　　訴人公司九十一年一月一日至九月三十日之損益表、財務報表附卷可參，另被上
　　訴人於九十年一月十九日發放予員工之春節年終獎金合計一億二千四百五十萬五
　　千八百五十五元，於九十一年二月四日發放之年終獎金合計一億三千一百七十二
　　萬八千二百四十九元，亦有年終獎金彙總表在卷可憑，被上訴人發放之上開金
　　金額較前開虧損金額三億六千四百十六萬元為低，是即使被上訴人不發放上開
　　金，九十年度還是虧損等情，亦經證人丁○○在本院結證屬實，足證被上訴人九
　　十年一至九月間之虧損，與其發放上開獎金行為無涉，另上訴人並未舉證證明上
　　訴人於九十年九月前有發放員工紅利並導致虧損之事實，上訴人主張因被上訴人
　　發放年終獎金、績效獎金及紅利造成虧損一節，自無可採。
　(2)再按「大量解僱勞工保護法」係於九十二年二月七日始經總統公布，於公布後三
　　個月施行，該法施行生效日期為九十二年五月七日。而本件被上訴人係於九十年
　　九月二十六日向上訴人為終止勞動契約之意思表示，並於同年月二十八日因送達
　　於上訴人而生效，其發生時間在該法施行生效之前，本件並無該法之適用，上訴
　　人主張被上訴人須依該法第四條規定提出解僱計畫書，並予通知或公告云云，顯
　　屬無據。另工廠法第三十四條、勞動基準法第八十三條及工會法第六條，均為勞
　　資爭議程序及工會組織之規定，而本件已經上訴人提起民事訴訟，是上開規定亦
　　均不適用於本件訴訟程序。至就業服務法第二十三條所規定者，係中央行政機關
　　對於經濟不景氣時所為之行政措施，上訴人主張應適用該法，同無可採。
(三)、上訴人主張被上訴人終止兩造勞動契約，僅需給付上訴人資遣費一百七十四萬八
    千三百八十六元及預告工資六萬一千零七十九元，卻造成上訴人喪失請領退休金
    二百四十四萬三千一百六十元及退休前十一個月六十七萬一千八百六十九元工資
    損害，及上訴人中年失業收入來源頓失所遭受之精神打擊，實有「權利濫用」情
    形。再當公司經營出現虧損時，經營者可採「停發或減發員工績效金、幹部
    金」、「減發年終金或員工薪資」、「停止招募新員工」、「精簡人事（裁員
    ）」等政策，被上訴人本可選前三種方式由全體員工共體時艱以度過虧損難關，
    竟仍發放多於九十年之年終金，卻選擇對員工衝擊最大、侵害最重的解僱方式
    資遣上訴人，以此對待盡忠職守、服務二十四年之老員工，有違勞動基準法第一
    條「保護勞工權益」之立法目的，自難謂無違反「誠信原則」，是其終止勞動契
    約自不合法等語。惟按權利之行使，不得違反公共利益，或以損害他人為主要目
    的；行使權利，履行義務，應依誠實及信用方法，民法第一百四十八條第一項、
    第二項固分別定有明文。再「查權利之行使，是否以損害他人為主要目的，就權
    利人因權利行使所能取得之利益，與他人及國家社會因其權利之行使所受之損失
    ，比較衡量以定之。倘其權利之行使，自己所得利益極少而他人及國家社會所受
    之損失甚大者，非不得視為以損害他人為主要目的，此乃權利社會化之基本內涵
    所必然之解釋。」（最高法院七十一年度台上字第七三七號判例參照），是權利
    濫用應符合其行為係以損害他人為主要目的之要件。經查，本件被上訴人終止兩
    造間之勞動契約，係因該公司虧損及業務緊縮之故，已詳前述，其目的當在求公
    司之繼續經營，至其採用何方式，核屬企業經營者衡量利害關係後應予選擇範圍
    ，而無論何者，均會造成員工之不利益，此為企業經營者所不得已，況本件被上
    訴人業已支付資遣費及預告工資予上訴人，並非全然避企業經營者之責任分文
    未付，是縱因之造成上訴人不利益，除能證明其有損害上訴人之故意外，並不當
    然即認被上訴人行為係以侵害上訴人為其主要目的或有違誠信原則之故意，上訴
    人僅以被上訴人有多種選擇，卻選擇終止兩造間之勞動契約，有權利濫用及有違
    誠信原則，自無可採。
四、綜上所述，兩造間之勞動契約既經被上訴人依勞動基準法第十一條第二款之規定
    ，於九十年九月二十八日合法終止，兩造間之僱傭關係即不存在。從而，上訴人
    請求確認兩造間之僱傭關係存在，及被上訴人應給付自九十年九月二十八日起至
    九十二年十二月二十八日止，合計二十七個月之工資一百六十四萬九千一百三十
    三元本息，自屬無據，不應准許。上訴人之上訴及變更之訴，為無理由，應予駁
    回。
五、本件事證已臻明確，兩造其餘攻擊防禦方法及舉證，對判決結果不生影響，不予
    一一論列。
據上論結，本件上訴及變更之訴為無理由，依民事訴訟法第七十八條，判決如主文。
中　　　華　　　民　　　國　　九十三　　年　　　三　　　月　　二十三　　日
~B1民事第七庭審判長法　官　簡清忠
~B2　　　　　　　　法　官　盧江陽
~B3　　　　　　　　法　官　陳賢慧
右為正本係照原本作成。
如對本判決上訴，須於收受判決送達後二十日內向本院提出上訴書狀，其未表明上訴
理由者，應於提出上訴後二十日內向本院提出上訴理由書(須按他造人數附具繕本)。
上訴時應提出委任律師或具有律師資格之人之委任狀；委任有律師資格者，另應附具
律師及格證書及釋明委任人與受任人有民事訴訟法第四百六十六條之一第一項但書或
第二項（詳附註）所定關係之釋明文書影本。
~B 　 　　　　　　書記官　瑞芳
中　　　華　　　民　　　國　　九十三　　年　　　三　　　月　　二十四　　日
附註：
民事訴訟法第四百六十六條之一（第一項、第二項）
對於第二審判決上訴，上訴人應委任律師為訴訟代理人。但上訴人或其法定代理人具
有律師資格者，不在此限。
上訴人之配偶、三親等內之血親、二親等內之姻親，或上訴人為法人、中央或地方機
關時，其所屬專任人員具有律師資格並經法院認為適當者，亦得為第三審訴訟代理人
。
　　　　　　　　　　　　　　　　　　　　　　　　　　　　　　　　　　　　Ｙ
